ACORDAO-COMPLETO-2556851

ACÓRDÃO 7713/2022 ATA 38/2022 - PRIMEIRA CÂMARA

VISTA, relatada e discutida esta tomada de contas especial instaurada pelo Secretaria Especial do Desenvolvimento Social, em desfavor de Manoel Duca da Silveira Neto e Magda Maria Nascimento Gomes, em razão de omissão no dever de prestar contas por meio do Fundo Nacional de Assistência Social, nos exercícios de 2004 e 2005, ao município de Acaraú/CE.
ACORDAM os Ministros do Tribunal de Contas da União, reunidos em sessão da 1ª Câmara, ante as razões expostas pelo relator e com fundamento no art. 212 do Regimento Interno do TCU, em:
9.1. arquivar esta tomada de contas especial, sem julgamento do mérito, por ausência de pressupostos para desenvolvimento válido e regular do processo;
9.2. encaminhar cópia desta decisão à Secretaria Especial do Desenvolvimento Social e aos responsáveis, com a informação de que o inteiro teor deste acórdão e do relatório e do voto que o fundamentam está disponível no endereço eletrônico www.tcu.gov.br/acordaos.

TCE instaurada pela Secretaria Especial do Desenvolvimento Social em razão de omissão no dever de prestar contas. Fundo Nacional de Assistência Social. Município de Acaraú/CE, exercícios 2004 e 2005.

Primeira Câmara

Município de Acaraú/CE

3. Interessados/Responsáveis:
3.1. Interessada: Secretaria Especial do Desenvolvimento Social
3.2. Responsáveis: Magda Maria Nascimento Gomes (XXX.763.923-XX); Manoel Duca da Silveira Neto (XXX.815.013-XX)

13.1. Ministros presentes: Walton Alencar Rodrigues (Presidente), Benjamin Zymler, Vital do Rêgo e Jorge Oliveira (Relator).
13.2. Ministros-Substitutos presentes: Augusto Sherman Cavalcanti e Weder de Oliveira.

JORGE OLIVEIRA

Transcrevo, a seguir, a instrução da Secretaria de Controle Externo de Tomada de Contas Especial - SecexTCE, que contou com o endosso dos dirigentes daquela unidade (peça 37 a 39) .
"INTRODUÇÃO
Cuidam os autos de tomada de contas especial instaurada pelo (a) Secretaria Especial do Desenvolvimento Social, em desfavor de Manoel Duca da Silveira Neto (CPF: XXX.815.013-XX) e Magda Maria Nascimento Gomes (CPF: XXX.763.923-XX) , em razão de omissão no dever de prestar contas por meio do Fundo Nacional de Assistência Social.
HISTÓRICO
Em 19/11/2013, com fundamento na IN/TCU 71/2012, alterada pela IN/TCU 76/2016 e DN/TCU 155/2016, o dirigente da instituição Secretaria Especial do Desenvolvimento Social autorizou a instauração da tomada de contas especial (peça 15) . O processo foi registrado no sistema e-TCE com o número 4172/2019.
	Os recursos repassados pelo FNAS ao município de Acaraú - CE, nos exercícios de 2004 e 2005, na modalidade fundo a fundo, conforme Demonstrativo de Parcelas Pagas (peças 8 e 9) . 
	O fundamento para a instauração da Tomada de Contas Especial, conforme consignado na matriz de responsabilização elaborada pelo tomador de contas, foi a constatação da seguinte irregularidade: 
Não comprovação da boa e regular aplicação dos recursos federais repassados à Prefeitura Municipal de Acaraú - CE, em face da omissão no dever de prestar contas dos valores transferidos, no âmbito do Programa de Atenção Integral á Familia/PAIF, no exercício de 2004.
Os responsáveis arrolados na fase interna foram devidamente comunicados e, diante da ausência de justificativas suficientes para elidir a irregularidade e da não devolução dos recursos, instaurou-se a tomada de contas especial.
	No relatório (peça 28) , o tomador de contas concluiu que o prejuízo importaria no valor original de R$ 36.000,00, imputando-se a responsabilidade a Manoel Duca da Silveira Neto, Ex-Prefeito Municipal, no período de 1/1/2005 a 31/12/2008, na condição de gestor dos recursos e Magda Maria Nascimento Gomes, Ex-Prefeita Municipal, no período de 1/1/2001 a 31/12/2004, na condição de gestor dos recursos. 
		Em 11/4/2022, a Controladoria-Geral da União emitiu o relatório de auditoria (peça 31) , em concordância com o relatório do tomador de contas. O certificado de auditoria e o parecer do dirigente do órgão de controle interno concluíram pela irregularidade das presentes contas (peças 32 e 33) .
	Em 27/4/2022, o ministro responsável pela área atestou haver tomado conhecimento das conclusões contidas no relatório e certificado de auditoria, bem como do parecer conclusivo do dirigente do órgão de controle interno, manifestando-se pela irregularidade das contas, e determinou o encaminhamento do processo ao Tribunal de Contas da União (peça 34) .
ANÁLISE DOS PRESSUPOSTOS DE PROCEDIBILIDADE DA IN/TCU 71/2012
Avaliação de Viabilidade do Exercício do Contraditório e Ampla Defesa
	Verifica-se que não houve o transcurso de mais de dez anos desde o fato gerador sem que tenha havido a notificação dos responsáveis pela autoridade administrativa federal competente (art. 6º, inciso II, c/c art. 19 da IN/TCU 71/2012, modificada pela IN/TCU 76/2016) , uma vez que o fato gerador da irregularidade sancionada ocorreu em 1/3/2005, e os responsáveis foram notificados sobre a irregularidade pela autoridade administrativa competente conforme abaixo:
Manoel Duca da Silveira Neto, por meio do ofício acostado à peça 12, recebido em 12/5/2016, conforme AR (peça 13) .
Magda Maria Nascimento Gomes, por meio do edital acostado à peça 7, publicado em 2/10/2015.
Valor de Constituição da TCE 	
	Verifica-se, ainda, que o valor atualizado do débito apurado (sem juros) em 1/1/2017, é de R$ 72.314,72, inferior ao limite de R$ 100.000,00, na forma estabelecida conforme os arts. 6º, § 1°, e 19 da IN/TCU 71/2012, modificada pela IN/TCU 76/2016, não havendo como constituir TCE em conjunto com outros débitos dos mesmos responsáveis cuja soma pudesse ultrapassar esse limite (os processos e-TCE 3491/2019 e 4191/2019, embora relativos ao mesmo município, não são dos responsáveis; ademais, os processos encontrados neste Tribunal em nome dos responsáveis - vide item a seguir - já foram encerrados) .
OUTROS PROCESSOS/DÉBITOS NOS SISTEMAS DO TCU COM OS MESMOS RESPONSÁVEIS
	Informa-se que foram encontrados processos no Tribunal com os mesmos responsáveis:
	Responsável
	Processo

	Manoel Duca da Silveira Neto
	Processo 020.994/2005-4 [TCE, encerrado, 'TCE CONTRA O SENHOR FRANCISCO CESAR DE SOUSA, EX-PREFEITO MUNICIPAL DE ACARAÚ - CE - APLICAÇÃO IRREGULAR DO RECURSOS - CONVÊNIO 1088/1997 FNS-MS - PR-25000.060348/2000-95 MS']

	Magda Maria Nascimento Gomes
	Processo 008.630/2005-0 [REPR, encerrado, 'IRREGULARIDADES NA EXECUÇÃO DO CONVÊNIO Nº 133-1999, FIRMADO ENTRE A EMBRATUR E A PREFEITURA MUNICIPAL DE ACARAÚ - CE']

	A TCE está, assim, devidamente constituída e em condição de ser instruída.
EXAME TÉCNICO			
Da análise dos documentos presentes nos autos, verifica-se que Manoel Duca da Silveira Neto (CPF: XXX.815.013-XX) e Magda Maria Nascimento Gomes (CPF: XXX.763.923-XX) eram as pessoas responsáveis pela gestão e execução dos recursos federais repassados pelo Fundo Nacional de Assistência Social a município de Acaraú - CE, na modalidade fundo a fundo.
Verifica-se que foi dada oportunidade de defesa aos agentes responsabilizados na fase interna, em obediência aos princípios constitucionais que asseguram o direito ao contraditório e à ampla defesa (art. 5º, inciso LV, CRFB) , conforme detalhado no item 'Análise dos Pressupostos de Procedibilidade da IN/TCU 71/2012', subitem '	Prejuízo ao Contraditório e Ampla Defesa'.
Entretanto, verifica-se que o valor atualizado do débito apurado (sem juros) em 1/1/2017, é de R$ 72.314,72, inferior ao limite de R$ 100.000,00, na forma estabelecida conforme os arts. 6º, § 1°, e 19 da IN/TCU 71/2012, modificada pela IN/TCU 76/2016, não havendo como constituir TCE em conjunto com outros débitos dos mesmos responsáveis cuja soma pudesse ultrapassar esse limite (os processos e-TCE 3491/2019 e 4191/2019, embora relativos ao mesmo município, não são dos responsáveis; ademais, os processos encontrados neste Tribunal em nome dos responsáveis - vide item a seguir - já foram encerrados) .
Em virtude da prescrição da pretensão punitiva (vide item a seguir) , não há que se cogitar da apuração de outras irregularidades que demandem audiência dos responsáveis por omissão no dever de prestar contas.
Considerando que, a título de racionalização administrativa e economia processual, e com o objetivo de evitar que o custo da cobrança seja superior ao valor do ressarcimento, o Tribunal poderá determinar, desde logo, nos termos de ato normativo, o arquivamento de processo, sem cancelamento do débito, a cujo pagamento continuará obrigado o devedor, para que lhe possa ser dada quitação, nos termos do art. 213 do RI/TCU, deve ser feita proposta de encaminhamento nesse sentido.
Prescrição da Pretensão Punitiva
	Vale ressaltar que a pretensão punitiva do TCU, conforme Acórdão 1441/2016-TCU-Plenário, Relator Benjamin Zymler, que uniformizou a jurisprudência acerca dessa questão, subordina-se ao prazo geral de prescrição indicado no art. 205 do Código Civil, que é de dez anos, contado da data de ocorrência da irregularidade sancionada, nos termos do art. 189 do Código Civil, sendo este prazo interrompido pelo ato que ordenar a citação, a audiência ou a oitiva dos responsáveis.
No caso em exame, ocorreu a prescrição, uma vez que a irregularidade sancionada ocorreu em 1/3/2005 e o ato de ordenação da citação ainda não ocorreu até 29/6/2022. 
CONCLUSÃO
	A partir dos elementos constantes nos autos e do exame das ocorrências descritas na seção 'Exame Técnico', foi possível concluir que Manoel Duca da Silveira Neto (CPF: XXX.815.013-XX) e Magda Maria Nascimento Gomes (CPF: XXX.763.923-XX) eram as pessoas responsáveis pela gestão e execução dos recursos federais repassados pelo Fundo Nacional de Assistência Social a município de Acaraú - CE, na modalidade fundo a fundo.
Entretanto, o valor atualizado do débito apurado (sem juros) em 1/1/2017 é inferior ao limite de R$ 100.000,00, na forma estabelecida conforme os arts. 6º, § 1°, e 19 da IN/TCU 71/2012, modificada pela IN/TCU 76/2016.
Também se verificou o afastamento de outras possíveis irregularidades, haja vista a prescrição da pretensão punitiva, quanto à audiência por omissão no dever de prestar contas.
Desse modo, propõe-se o arquivamento dos autos, sem cancelamento do débito, a cujo pagamento continuarão obrigados os devedores, para que lhes possam ser dadas quitações, com fulcro no art. 213 do RI/TCU.
PROPOSTA DE ENCAMINHAMENTO
	Diante do exposto, submetem-se os autos à consideração superior, propondo:
 arquivar e encerrar os presentes autos, sem cancelamento dos débitos a seguir relacionados, a cujos pagamentos continuarão obrigados os devedores, para que lhes possam ser dadas quitações, com fulcro nos arts. 169, inciso VI, e 213 do RI/TCU:
Débitos relacionados à responsável Magda Maria Nascimento Gomes (CPF: XXX.763.923-XX) :
	Data de ocorrência
	Valor histórico (R$) 

	16/8/2004
	2.733,00

	27/8/2004
	2.733,00

	27/8/2004
	760,00

	31/8/2004
	192,95

	2/9/2004
	50,20

	14/9/2004
	760,00

	23/9/2004
	2.733,00

	29/9/2004
	380,00

	6/10/2004
	60,00

	20/10/2004
	2.733,00

	28/10/2004
	100,80

	9/11/2004
	380,00

	10/11/2004
	5,10

	18/11/2004
	60,00

	18/11/2004
	2.733,00

	24/11/2004
	380,00

	6/12/2004
	339,75

	9/12/2004
	200,00

	14/12/2004
	400,00

	15/12/2004
	500,00

	15/12/2004
	760,00

	16/12/2004
	10,70

	16/12/2004
	76,06

	16/12/2004
	1.054,70

	16/12/2004
	850,00

	16/12/2004
	48,00

	16/12/2004
	2.733,00

	17/12/2004
	100,80

	22/12/2004
	1.500,00

	23/12/2004
	151,30

	30/12/2004
	380,00

Valor atualizado do débito (sem juros) em 28/6/2022: R$ 70.513,15Débitos relacionados ao responsável Manoel Duca da Silveira Neto (CPF: XXX.815.013-XX) :
	Data de ocorrência
	Valor histórico (R$) 

	11/3/2005
	1.200,00

	11/3/2005
	1.200,00

	14/3/2005
	1.200,00

	14/3/2005
	554,10

	14/3/2005
	1.200,00

	14/3/2005
	554,10

	18/3/2005
	685,35

	18/3/2005
	906,60

	21/3/2005
	30,50

	23/5/2005
	2.570,99

Valor atualizado do débito (sem juros) em 28/6/2022: R$ 26.591,66 enviar cópia da decisão que vier a ser proferida ao responsável e em obediência ao art. 18, § 6º, da Resolução-TCU 170/2004, à Secretaria de Gestão de Fundos e Transferências do Ministério da Cidadania (MDS) , para ciência."
2.	O Ministério Público, nestes autos representado pelo Procurador Rodrigo Medeiros de Lima, divergiu da instrução técnica, sugerindo arquivar o processo, por ausência dos pressupostos de desenvolvimento válido e regular do feito, nos seguintes termos (peça 40) :
"11.	No entender deste representante do Parquet de Contas, deve-se arquivar a presente TCE, sem julgamento de mérito, por falta de pressuposto de desenvolvimento válido e regular do processo.
12.	Conforme apontado pela unidade técnica, os recursos foram aplicados ao longo do exercício de 2004 e início do de 2005. Ou seja, passaram-se aproximadamente 17 a 18 anos, até o momento, sem que os responsáveis tenham sido chamados aos autos por meio de citações.
13.	Cumpre ressaltar que o longo transcurso de tempo entre a ocorrência das irregularidades e a citação dos responsáveis compromete sobremaneira o exercício pleno do direito do contraditório e da ampla defesa. Tanto é assim que o próprio TCU fez constar do artigo 6º, inciso II, da IN 71/2012, a possibilidade de dispensa de instauração de TCE na hipótese de haver 'transcorrido prazo superior a dez anos entre a data provável de ocorrência de dano e a primeira notificação dos responsáveis pela autoridade administrativa competente'.
14.	Não obstante haver jurisprudência do TCU no sentido de que o prejuízo à defesa deva ser efetivamente demonstrado pela parte  e não assumido, de antemão, pela Corte de Contas, o Ministério Público conclui que, no caso concreto sob exame, há prejuízo ao efetivo de exercício do contraditório e da ampla defesa por parte dos responsáveis.
15.	Reforça tal entendimento o lapso temporal de mais de 10 anos entre os primeiros questionamentos do órgão concedente, solicitando o saneamento das pendências detectadas (peça 37, p. 2 - ofício recebido pelo Sr. Manoel Duca da Silveira Neto em 12/5/2016, e edital de notificação da Sra. Magda Maria Nascimento Gomes publicado em 2/10/2015) , somados ao período de aproximadamente 3 anos até que a TCE fosse enviada para o TCU (peça 28, p.5) . 
16.	A então Secretaria Especial do Desenvolvimento Social do Ministério da Cidadania emitiu o relatório final de débito inferior ao valor mínimo de envio da TCE ao TCU em 19/8/2019 (peça 28, p.5) . A Controladoria Geral da União (CGU) , por sua vez, concluiu o relatório de auditoria em 30/3/2022, com proposta de envio da TCE ao Tribunal (peça 31, p. 3) .  
17.	Dessa forma, pode-se inferir a existência de dificuldade em se resgatar documentos emitidos há mais de 17 anos capazes de evidenciar a regular aplicação dos recursos recebidos (período que compreende o exercício de recebimento dos recursos e a presente data, sem que a citação dos responsáveis tenha sido autorizada) , fato que implica efetivo prejuízo ao direito constitucional dos responsáveis em exercer, substantivamente, o contraditório e a ampla defesa neste processo.
18.	Diante do exposto, este representante do Ministério Público junto ao Tribunal de Contas da União diverge das propostas convergentes da Secex-TCE (peças 37-39) , sugerindo, alternativamente, arquivar o processo, sem julgamento de mérito, com base no art. 212 do RI/TCU, por ausência de pressupostos de desenvolvimento válido e regular do feito.
19.	Sugerimos, de igual forma, a exemplo de medida similar adotada no Acórdão 4956/2022-TCU-Primeira Câmara, relator Ministro Jorge Oliveira, dar ciência à Secretaria Especial do Desenvolvimento Social do Ministério da Cidadania de que as falhas constatadas no presente processo, notadamente o longo lapso temporal decorrido para o envio do processo ao TCU, comprometeram o regular processamento e apreciação desta tomada de contas especial, e que tal situação pode ensejar a responsabilização dos agentes que tenham dado causa à morosidade na tramitação do processo."
	É o relatório.

não há

Procurador Rodrigo Medeiros de Lima

TOMADA DE CONTAS ESPECIAL. FUNDO NACIONAL DE ASSISTÊNCIA SOCIAL. OMISSÃO NO DEVER DE PRESTAR CONTAS. PRESCRIÇÃO DAS PRETENSÕES RESSARCITÓRIA E PUNITIVA. ARQUIVAMENTO SEM JULGAMENTO DO MÉRITO.

TOMADA DE CONTAS ESPECIAL (TCE)

Em exame tomada de contas especial instaurada pela Secretaria Especial do Desenvolvimento Social, em desfavor de Magda Maria Nascimento Gomes e Manoel Duca da Silveira Neto, devido à omissão no dever de prestar contas dos recursos repassados pela União por meio do Fundo Nacional de Assistência Social, nos exercícios de 2004 e 2005, ao município de Acaraú/CE.
Na fase interna, o tomador de contas concluiu que o prejuízo importaria no valor original total de R$ 36.000,00, imputando-se responsabilidade aos mencionados ex-prefeitos. A matriz de responsabilização de peça 27 aponta que o prazo para prestação de contas encerrou-se em 28/2/2005.
Magda Maria Nascimento Gomes foi notificada por meio de edital publicado em 2/10/2015 (peça 7) . A notificação dirigida a Manoel Duca da Silveira Neto foi recebida em seu endereço em 12/5/2016 (peça 13) .
No âmbito deste Tribunal, os responsáveis ainda não foram citados. Tendo em vista que o valor do dano ao erário não alcança o patamar mínimo definido no art. 6º, §1º, da IN/TCU 71/2016, a Secretaria de Controle Externo de Tomada de Contas Especial - SecexTCE propôs que as contas sejam arquivadas sem cancelamento do débito. 
Já o Ministério Público, diante do longo período transcorrido entre a irregularidade e a notificação dos responsáveis pela autoridade administrativa, entendeu ter ficado comprometido o exercício, de forma efetiva, do direito constitucional do contraditório e da ampla defesa. Sugeriu, dessa forma, que estes autos sejam arquivados, sem julgamento de mérito, com base no art. 212 do Regimento Interno, por ausência de pressupostos de desenvolvimento válido e regular do processo.
Acolho a proposta do MPTCU, porém por distinto fundamento.
No que se refere especificamente à prescrição, este Tribunal, após exaustivos estudos, concluiu, na sessão realizada em 5/10/2022, que a prescrição nos processos de controle externo em curso nesta Corte observará o disposto na Lei 9.873/1999 e que prescrevem em cinco anos as pretensões punitivas e de ressarcimento.
Dessa forma, impende reconhecer que, no caso em exame, encontram-se prescritas as pretensões de ressarcimento e de aplicação de sanções desta Corte. Forçoso, portanto, o arquivamento das contas, sem julgamento do mérito, com fulcro no que estabelece o art. 11 da referida Resolução.
Deixo de acolher a proposta do Parquet especializado para dar ciência à Secretaria Especial do Desenvolvimento Social de que as falhas constatadas no presente processo, notadamente o longo tempo entre a omissão na prestação de contas e o envio do processo ao TCU, comprometeram o regular processamento e apreciação desta tomada de contas especial. Tal alerta já foi objeto de recente notificação àquela unidade jurisdicionada, por meio do Acórdão 4.956/2022-1ª Câmara.
Ante o exposto, VOTO pela adoção da minuta de acórdão que submeto a este Colegiado.
TCU, Sala das Sessões, em 25 de outubro de 2022.
JORGE OLIVEIRA 
Relator